臺灣高等法院民事判決
108年度家上字第169號
上  訴  人  陳信義
訴訟代理人  楊肅欣律師
複代理人    劉睿哲律師
被上訴人    孫秋鳳
訴訟代理人  洪榮彬律師
            王明偉律師
            陳麗玲律師

上列當事人間請求離婚事件，上訴人對於中華民國108年4月26日
臺灣桃園地方法院107年度婚字第724號第一審判決提起上訴，本
院於109年2月26日言詞辯論終結，判決如下：
    主      文
上訴駁回。
第二審訴訟費用由上訴人負擔。
    事實及理由
一、上訴人主張：兩造於民國82年11月13日結婚，婚後育有已成
    年子女陳鈺雯；婚後被上訴人看不起伊之親友，並全權掌控
    家中事務，不讓伊參與意見，更自恃薪資所得較伊為高，對
    伊頤指氣使，伊逢年過節欲返回南投老家亦遭被上訴人斥責
    ；又被上訴人生性多疑，自106年起即多次懷疑伊與訴外人
    即伊之公司職員呂依萱有婚外情，兩造為此迭生爭執，已難
    共同生活，伊乃於106年6月12日搬離兩造共同住處，至套房
    獨自居住，被上訴人即將家中門鎖更換，並變本加厲轉向伊
    之親友哭訴，於108年4月25日更至伊之公司門口拍打玻璃門
    ，騷擾伊及呂依萱，致伊心生恐懼，並因此罹患憂鬱症；兩
    造分居多年，彼此形同陌路，被上訴人更多次以無聲電話騷
    擾伊，及傳送「成全你跟你的最愛」、「快點完成，你就可
    以恢復自由之身」、「也祝福她真的可以給你，你想要的生
    活」等訊息予伊，亦無意維持婚姻關係，兩造婚姻關係顯已
    生重大之破綻，難以繼續維持等情。爰依民法第1052條第2
    項之規定，求為判決准兩造離婚（原審為上訴人敗訴之判決
    ，上訴人不服，提起上訴）。並於本院上訴聲明：㈠原判決
    廢棄。㈡准兩造離婚。
二、被上訴人則以：伊自婚後為家庭盡心盡力付出，並支應家中
    各項開銷，對上訴人之母親亦傾心照料，每年甚至代替上訴
    人返鄉掃墓，與其親友相處和睦；105年間伊聽從上訴人之
    建議，因而辭去高薪工作，詎上訴人竟與呂依萱發展不倫戀
    情，於106年3月間向伊表示不愛伊了，要搬出去住等語，並
    於同年6月間自行離家，伊均靜候上訴人回心轉意，兩造婚
    姻關係尚非不能維繫；且兩造婚姻關係縱有破綻，亦應歸責
    於上訴人外遇並自行離家所致，上訴人對伊諸多不實之指控
    ，並據以訴請離婚，顯無理由等語，資為抗辯。並於本院答
    辯聲明：如主文所示。
三、查，兩造於82年11月13日結婚，並育有一女陳鈺雯（已成年
    ）；於106年6月間，上訴人離開兩造共同住所，兩造乃分居
    迄今等情，有戶籍謄本在卷可稽（見原審卷第5頁），且為
    兩造所不爭執（見本院卷第226頁、第243頁），堪信為真。
四、本件應審究者為上訴人依民法第1052條第2項之規定，訴請
    離婚，是否有據？
㈠、按民法第1052條第2項所稱「有前項以外之重大事由，難以維
    持婚姻者」，係抽象的、概括的離婚事由，此乃緣於74年修
    正民法親屬編時，為因應實際需要，參酌各國立法例，導入
    破綻主義思想所增設。但其事由應由夫妻一方負責者，僅他
    方得請求離婚，是其所採者為消極破綻主義精神，非積極破
    綻主義。關於「難以維持婚姻之重大事由」，係以婚姻是否
    已生破綻而無回復之希望為其判斷之標準。而婚姻是否已生
    破綻無回復之希望，則應依客觀之標準，即難以維持婚姻之
    事實，是否已達於倘處於同一境況，任何人均將喪失維持婚
    姻意欲之程度而定。至於同條項但書所規定「難以維持婚姻
    之重大事由應由夫妻之一方負責者，僅他方得請求離婚」，
    乃因如肯定有責配偶之離婚請求，無異承認恣意離婚，破壞
    婚姻秩序，且有背於道義，尤其違反自己清白（cle-anhand
    s）之法理，有欠公允，同時亦與國民之法感情及倫理觀念
    不合，因而採消極破綻主義。倘該重大事由，夫妻雙方均須
    負責時，應比較衡量雙方之有責程度，僅責任較輕之一方得
    向責任較重之他方請求離婚，如有責程度相同時，雙方均得
    請求離婚，始屬公允，是責任較重之一方應不得向責任較輕
    之他方請求離婚（最高法院94年度台上字第2059號判決意旨
    參照）。
㈡、經查：
     1、上訴人於106年6月間自行搬離兩造共同住所後，即無意
        再返家與被上訴人共同生活，兩造乃分居迄今逾年，分
        居期間兩造幾無善意互動等情，亦為被上訴人所自承（
        見本院卷第206頁），足認兩造已欠缺婚姻關係之互信
        及誠摯之感情基礎，客觀上已達於任何人倘處於同一境
        況，均將喪失維持婚姻希望之程度，而有婚姻難以回復
        之重大事由。
    2、上訴人雖以被上訴人個性強勢，長期貶低上訴人及親友
        ；且自106年起即因懷疑上訴人與呂依萱有婚外情，兩
        造為此迭生爭執，致難以共同生活，上訴人方於106年6
        月間搬離兩造共同住處；被上訴人仍不斷騷擾上訴人及
        呂依萱，致上訴人因此罹患憂鬱症為由，主張兩造婚姻
        發生破綻，係屬可歸責於被上訴人所致云云。惟查： 
        ⑴、上訴人主張被上訴人婚後長期貶抑上訴人之親友，且主導家中大小事，如稍有不順就會大聲斥責云云，為被上訴人所否認。而觀證人即兩造女兒陳鈺雯於原審證稱：印象中兩造感情時好時壞，有時候會有爭吵，在伊高中時(約99年左右)兩造都是自己做自己的事情，被上訴人去上班，上訴人有時會打掃家裡，被上訴人因為工作比較晚回來，上訴人經營水電行，被上訴人偶爾會去水電行幫忙；伊高中期間上訴人沒有說過與被上訴人相處狀況或類似的事情，直到上訴人搬走後才私下跟伊說其想離開這個家，上訴人說受不了跟被上訴人相處，說兩造爭吵時會互相拉扯很不舒服，伊不知道上訴人說的是哪一次，伊印象最深刻的是高二有一次兩造發生很嚴重的衝突，伊看到上訴人踹被上訴人的機車，拉被上訴人去撞牆，兩人開始打架；在伊大學以前，是兩造一起去掃墓，大學以後只有伊跟被上訴人回去南投掃墓，上訴人都說工作要忙所以沒有回去等語（見原審卷第138至139頁）。證人即上訴人之胞妹陳宜穗證稱：這幾年回南投掃墓時，被上訴人一定會來，但上訴人不一定；兩年前伊母親在員林住院要開刀，需要照顧，伊請上訴人幫忙，上訴人回伊說其要工作，並稱要叫被上訴人過去，後來伊母親要出院時，被上訴人就來了；被上訴人照顧家庭比較多，其賺得錢比較多，對於家庭付出該出的就會出，該處理的會處理等語（見原審卷第141頁）。由上開證人之證詞可知兩造婚姻期間縱有衝突，上訴人並非處於弱勢之一方，且被上訴人亦無上訴人所述貶抑其親友或反對上訴人回南投老家等情事。此外，上訴人亦未舉證證明被上訴人對其有何羞辱，使其產生壓力及痛苦等情為真。故上訴人主張婚後被上訴人看不起其親友，拒絕上訴人返回南投老家，並強勢掌控家中事務云云，並無可採。
        ⑵、至上訴人主張被上訴人自106年起因懷疑上訴人與呂依萱有婚外情，兩造為此迭生爭執，致上訴人無法與被上訴人共同生活，方於106年6月間搬離兩造住處云云。查證人陳鈺雯證稱：有從被上訴人那邊聽到上訴人在外面好像有認識其他女生，呂依萱為上訴人公司的會計，伊覺得上訴人提出離婚很突然，完全沒有預警，並突然搬走了等語（見原審卷第138頁背面）；證人陳宜穗證稱：伊跟母親聊到兩造訴訟的事情時，伊母親跟伊說其來找上訴人時，上訴人有說喜歡上別的女生，想要追求自己的幸福；上訴人曾打電話來跟伊說要離婚，伊就跟上訴人吵架稱「你自己的女兒不好好照顧，你去照顧別人的女兒幹嘛」；伊母親有在上訴人公司的辦公室裡看到有很多小女孩的玩具及畫圖，伊母親也從同事口中了解，上訴人對那個小女孩很好等語（見原審卷第140至141頁背面）。由上情可知，上訴人之言詞與行為，及其在公司與其他女子之互動，讓其親生母親及胞妹都已懷疑上訴人是否有婚外情，則被上訴人身為上訴人之配偶，對伴侶之情感異常應更為敏感，被上訴人由上訴人之日常行為，懷疑上訴人有婚外情，進而質問，亦屬常情，然上訴人面對被上訴人合理懷疑之質疑，不思理性溝通與澄清，竟於106年6月間即逕自離家不歸，方為兩造分居現況之主因。故上訴人主張被上訴人生性多疑，誣指其有外遇，致兩造迭生爭執難以共同生活，上訴人不得已乃於106年6月間搬離兩造共同住處云云，尚難可採。
        ⑶、上訴人主張分居後被上訴人仍不斷騷擾上訴人，致上訴人因此罹患憂鬱症云云，雖提出卷附兩造間通訊軟體對話內容為證(見原審卷第6至13頁)。惟觀上開對話內容係被上訴人於上訴人已經搬離兩造共同住所且表達離婚之意後，所為之言語，內容雖多有抱怨及情感抒發，然考量上述兩造分居主因，認此尚為婚姻觸礁者之正常情緒反應，且對話次數非多，難認被上訴人有對上訴人施精神壓力之騷擾。又上訴人雖一再主張被上訴人於兩造分居期間不斷打無聲電話騷擾上訴人（見本院卷第15、105、170、171、198、199頁），然上訴人就此並未舉證以實其說，且亦可徵上訴人習以莫須有之行為誣指為被上訴人所為，致兩造婚姻關係不佳。至上訴人主張被上訴人於本件訴訟原法院調解庭開庭後有至上訴人公司辱罵呂依萱之情，雖提出光碟片為證（見本院卷15、39頁），然其自承上開光碟片只有影像並無聲音（見本院卷第104頁），本院自無從判斷上訴人所主張之糾紛情形為何，況被上訴人縱於本件離婚訴訟期間至上訴人公司，找上訴人及其所懷疑之外遇對象呂依萱釐清事實，亦難認此即為不當騷擾上訴人。故本件上訴人主張被上訴人不斷騷擾上訴人，致上訴人因此罹患憂鬱症云云，並無可取。
        ⑷、依上說明，上訴人自106年6月間即與被上訴人分居
            至今，兩造間之婚姻雖有發生破綻之事由；然本院
            審酌兩造婚姻感情原本尚稱正常，被上訴人工作之
            餘亦照料家中，並將上訴人親友視為家人照顧，上
            訴人先讓被上訴人合理懷疑有與其他女子有曖昧之
            情事，在質疑而生爭執之際，上訴人竟未理性溝通
            、澄清，即逕自離家不歸，足見兩造分居造成婚姻
            裂痕之原因，上訴人有責程度顯較被上訴人為高。
             
㈢、綜上，上訴人對於兩造婚姻而生之破綻，其可責性既為較重
    之一方，上訴人自不得依民法第1052條第2項之規定，請求
    離婚。故上訴人以兩造婚姻已生破綻，並已達難以維持之程
    度為由，主張依民法第1052條第2項之規定，請求准予兩造
    離婚云云，核屬無據。
五、從而，上訴人依民法第1052條第2項之規定，請求准予兩造
    離婚，為無理由，不應准許。原審為上訴人敗訴之判決，於
    法並無不合。上訴意旨仍執前詞指摘原判決不當，求予廢棄
    改判，為無理由，應予駁回。
六、本件事證已臻明確，兩造其餘之攻擊或防禦方法及所用之證
    據，經本院斟酌後，認為均不足以影響本判決之結果，爰不
    逐一論列，附此敘明。
七、據上論結，本件上訴為無理由。爰判決如主文。
中    華    民    國   109    年    3     月    11    日
                  家事法庭    
                      審判長法  官  楊絮雲
                            法  官  李昆霖
                            法  官  張宇葭
正本係照原本作成。
如不服本判決，應於收受送達後20日內向本院提出上訴書狀，其
未表明上訴理由者，應於提出上訴後20日內向本院補提理由書狀
（均須按他造當事人之人數附繕本）上訴時應提出委任律師或具
有律師資格之人之委任狀；委任有律師資格者，另應附具律師資
格證書及釋明委任人與受任人有民事訴訟法第466 條之1第1項但
書或第2項（詳附註）所定關係之釋明文書影本。如委任律師提
起上訴者，應一併繳納上訴審裁判費。
中    華    民    國   109    年    3     月    12    日
                            書記官  李佳姿
附註：
民事訴訟法第466條之1（第1項、第2項）：
對於第二審判決上訴，上訴人應委任律師為訴訟代理人。但上訴
人或其法定代理人具有律師資格者，不在此限。
上訴人之配偶、三親等內之血親、二親等內之姻親，或上訴人為
法人、中央或地方機關時，其所屬專任人員具有律師資格並經法
院認為適當者，亦得為第三審訴訟代理人。